【裁判字號】    91,上易,2992
【裁判日期】    920123
【裁判案由】    詐欺
【裁判全文】
臺灣高等法院刑事判決                          九十一年度上易字第二九九二號
    上  訴  人  臺灣桃園地方法院檢察署檢察官
    被      告  甲○○原名宋.
    選任辯護人  吳尚昆律師
                莊守禮律師
右上訴人因被告詐欺案件，不服臺灣桃園地方法院九十一年度易字第五六五號，中華
民國九十一年八月二十三日第一審判決（起訴案號：臺灣桃園地方法院檢察署九十一
年度偵續字第一三四號）提起上訴，本院判決如左：
    主  文
原判決撤銷。
甲○○連續行使偽造私文書，足以生損害於他人，處有期徒刑參月，如易科罰金，以
參佰元折算壹日。
易遊通假期客戶約定書上偽造之「宋俊華」署押陸枚沒收。
    事  實
一、甲○○意圖為自己不法所有，基於概括之犯意，明知其已非永通旅行社股份有限
    公司（下稱永通旅行社）職員，竟自民國九十年五月五日起至同年六月七日止，
    未經永通旅行社同意，連續在桃園縣蘆竹鄉○○路○段一一二號台茂購物中心六
    樓，冒名「宋俊華」並以永通旅行社名義，向乙○○、潘進春、丙○○、陶秀貞
    等人佯稱其為永通旅行社職員，為永通旅行社招攬易遊通假期「泰國六日遊」團
    員，致使乙○○、潘進春、丙○○、陶秀貞等人不疑有他，甲○○遂連續於九十
    年五月五日與乙○○簽定易遊通假期客戶約定書，約定書上記載地址為台北市○○路一九號九樓之一（即永通旅行社台北分公司設址地點），並於同日及十七
    日各收受定金（新台幣，以下同）四千元，九十年五月八日與潘進春簽定同樣式
    之易遊通假期客戶約定書，收受定金八千元，於同年月二十四日向丙○○（潘進
    春之兄）收受尾款一萬零九百八十元，另於九十年五月十五日、六月七日先後向
    陶秀貞收受定金八千元、尾款及護照工本費一萬三千三百八十元，於簽約時均冒
    名「宋俊華」，並在約定書上偽簽「宋俊華」姓名，而收受定金、尾款或護照工
    本費時則在收據（以約定書代替）上承辦人欄偽簽「宋俊華」署押，以偽造收據
    ，收受款項，並將約定書交予乙○○等人而行使之，足以生損害於永通旅行社及
    乙○○、潘進春、丙○○、陶秀貞等人，甲○○取得款項之後，竟未替客戶辦理
    護照簽證及出團等手續，旋即避不見面，經乙○○、丙○○等人與永通旅行社聯
    繫，始知上情並報警處理。
二、案經乙○○、丙○○訴由臺灣桃園地方法院檢察署檢察官偵查起訴。
    理  由
一、訊據被告甲○○矢口否認有何偽造文書、詐欺取財等犯行，辯稱伊於八十九年十
    二月間向永通旅行社靠行招攬旅遊業務，並繳付二萬元保證金及每月五千元之桌
    金（靠行費），伊在永通旅行社有固定之辦公桌及專線電話，伊在台茂購物中心
    招攬易遊通假期「泰國六日遊」事前曾向永通旅行社經理丁○○報備，因伊係靠
    行業務員，招攬旅遊之團員如逾十五人以上則交由公司出團，伊抽取一定比例之
    利潤，如人數未達十五人則由伊自行帶團或交由其他公司負責，本次易遊通假期
    泰國六日遊，伊雖有收受告訴人所繳付之團費及定金，然因人數未達十五人不能
    成團，伊曾徵詢告訴人得否延期，經告訴人表示拒絕，伊即將所收取之護照退還
    ，而團費則待與航空公司結算始能退還，詎告訴人起疑向永通旅行社查詢，永通
    旅行社竟為規避靠行之行政責任，否認伊為該公司之職員，伊因氣憤永通旅行社
    遇事卸責及伊在永通旅行社尚有保證金及桌金可供墊付伊所收取之團費，始一時
    失慮撤手不管，伊之行為雖有不當，然伊並無詐取告訴人金錢之意。至於伊為招
    攬上開旅遊業務而以「宋俊華」之別名為之，係因伊很相信算命，算命的說用宋
    俊華的名字會比較好等語。
二、惟查右揭事實，業據告訴人乙○○、丙○○指訴歷歷，並經證人即永通旅行社之
    經理丁○○於警訊時供稱：「（有無授權宋志龍以永通名義在台茂擺攤？）約今
    年【指九十年）五月份才知道的是台茂寄一份存證信函來，我們才知道的，我們
    公司並無授權宋志龍在台茂擺攤招攬旅行團」等語（偵字第一四四六○號偵查卷
    第第二十五頁正面）。於原審供稱：「（被告有無繳納九十年一至四月份靠行費
    ？）只有一月份，再來就沒有」等語（原審卷第第三十頁、第三十一頁）。於本
    院調查時則供稱：「（被告是否有領隊證？）無。沒有領隊證也可以設置桌位，
    但是不能帶團出國。而且被告進來公司的手續都還沒有辦好。被告只有繳交了二
    萬元的保證金，第一個月桌費五千元。第二個月農曆過年後就沒有看到被告來繳
    錢了。（被告後來為何會到台茂那裡設置攤位？）我不知道。過年後就沒有看到
    被告了，我還有打電話給被告，但是都打不通。（被告是否有跟你說要在台茂那
    裡設置攤位？）沒有。我們是到了那七個旅客找上門之後才知道的。（被告何時
    就沒有在你們公司設置桌位了？）農曆過年前有來，過年以後就沒有看到他了。
    （被告使用的易遊通假期合約是否是你們公司的？）不是，我們公司是永通旅遊
    。（被告在你們公司設置桌位的期間，是否有招攬到客戶？）沒有。而且被告在
    我們那裡只有壹個多月」等語（本院九十一年十一月二十五日訊問筆錄）。又查
    證人即永通旅行社之會計楊慧萍於原審到庭證稱：「（支出證明九十年一月八日
    收款，共收幾次？）只收這一次，我們有收就有收據」、「我沒有收到他二至四
    月的桌金費用」、「被告有固定辦公桌及專線電話，我不記得他專線電話號碼，
    只他來公司，我也在公司，我會看到。我最後一次看到是在過年前，專線電話是
    因為未繳費斷線，他電話有上鎖」等語（原審卷第四十七頁至第四十九頁）。被
    告雖辯稱其於永通旅行社繳納桌金至九十年五月間，伊仍係永通公司之人云云，
    然依證人丁○○、楊慧萍上開供述及卷附被告繳納給永通旅行社之收據及支出證
    明單顯示（原審卷第二十一頁、第二十二頁），被告只繳納押金二萬元及九十年
    一月份之桌金五千元，其後即無繳款紀錄，顯見證人丁○○、楊慧萍所供被告在
    永通旅行社設桌僅一個月，自九十年二月起即未再繳納桌金等情，應非子虛。被
    告辯稱其後所繳納之桌金，會計楊慧萍並未給伊收據云云，顯係卸責之詞，不足
    採信。查被告於九十年四、五月間，既因未續繳桌金給永通旅行社，自不得再以
    永通旅行社之名義對外招徠客戶，惟被告卻仍以永通旅行社之名義與台茂公司約
    定設攤招攬旅客，並冒名「宋俊華」向乙○○、潘進春、丙○○、陶秀貞等人佯
    稱其為永通旅行社職員，為永通旅行社招攬易遊通假期「泰國六日遊」團員，並
    在易遊通假期客戶約定書上偽簽「宋俊華」姓名，凡此除經告訴人乙○○、丙○○指訴明確之外，並經證人即台茂公司活動主任王靜誼於本院審理時到庭證稱：
    「（你在台茂那裡擔任何職？）活動主任。我們當時是同意被告從四月二十九日
    到五月二十四日在台茂擺攤位，條件是他要給我們二張香港來回支票。他的攤位
    是在推廣到泰國的旅遊。（被告他是否有說他是哪間旅行社的人？）有，他有自
    稱是永通旅行社的人，並有給我名片。（被告從四月二十九日開始他在那裡設攤
    了多久？）沒有幾天。因為我一直跟他要合約，而且我跟他說沒有合約就不能繼
    續設攤，所以他隔天就沒有來了。大約擺了不到壹個星期。（合約是用誰的名義
    簽立？）合約的格式是以台茂跟永通的名義，並不是以台茂跟被告的名義」等語
    （本院九十一年十二月六日訊問筆錄）。俱見被告係假永通公司之名，並以冒名
    方式行騙，再參以被告於收受乙○○、潘進春、丙○○、陶秀貞等人之定金或團
    費之後並未為渠等辦理護照簽證及出團等手續，且旋即避不見面，而逃匿無蹤，
    經告訴人乙○○、丙○○陳述明確，並為被告所不爭，益見被告有不法所有之意
    圖。
三、被告另辯稱其使用「宋俊華」姓名係因伊很相信算命，算命的說用宋俊華的名字
    會比較好云云。然查親朋好友之間固常有使用偏名相稱之情形，惟商場上與人簽
    約收款，重在講求信用及真實，避免事後責任不清，被告與告訴人乙○○潘進春
    、丙○○、陶秀貞等人原係不相識之人，被告既招攬告訴人等人簽約辦理旅遊並
    向告訴人收受款項，被告自應以真名相待及以真名簽約，否則事後若有糾紛，告
    訴人又如何求償？詎被告竟以「宋俊華」之名簽約及收款，足見其意圖不軌，再
    參以被告於偵查時供稱：「（【提示宋俊華永通旅行社名片】為何拿『宋俊華』
    的名片？）怕有糾紛，所以用假名」等語（偵緝第一三四卷第十三頁正面）。益
    見被告故意以假名簽約及收受款項，具有偽造文書之犯意甚明，其行為亦足以生
    損害於永通旅行社及乙○○、潘進春、丙○○、陶秀貞等人甚明，被告另辯稱其
    在永通旅行社辦公室所申設之專線電話（00000000），雖有附加轉接功
    能，然於九十年三月間尚有多通電話係由該電話申設地點即永通旅行社撥出之紀
    錄等語，經原審向中華電信份有限公司臺灣北區電信分公司台北北區營運處函查
    結果，該電話於九十年三間，確有通聯紀錄，然查本件被告所為本件偽造文書及
    詐欺之時間係自九十年五月五日起至同年六月七日止，有如上述，遠在九十年三
    月間之後，上開電話於九十年三月間縱仍有通話紀錄，惟其後即再無通話紀錄，
    故仍無法認定被告於其後之九十年五月五日起至同年六月七日間仍係永通旅行社
    之職員而使用該支電話，從而被告上開所辯亦不足採，其犯行堪以認定，應依法
    論科。
四、查被告除偽造約定書之外，另於收受客戶款項時，在收據（以約定書代替）上承
    辦人欄偽簽「宋俊華」署押，以偽造收據，收受款項，將約定書交予乙○○等人
    ，以偽造收據，關於後者其行為與通常在印妥固定格式之收據上偽簽他人姓名相
    同，自屬於刑法第二百十條之私文書（最高法院八十八年度台上字第二二五號
    判決參照）。核被告甲○○所為，係犯刑法第二百十六條、第二百十條、第三百
    三十九條第一項之罪，其偽造署押之行為，係偽造私文書之部分行為，不另論罪
    。偽造私文書後持以行使，其偽造之低度行為應為行使之高度行為所吸收，祗論
    以行使偽造私文書罪。所犯行使偽造私文書罪、詐欺取財二罪間有方法結果之牽
    連關係，應從一重之行使偽造私文書罪處斷。被告先後多次犯行，時間密接，犯
    罪構成要件相同，顯係基於概括之犯意為之，為連續犯，依法應以一罪論並加重
    其刑。被告所犯行使偽造私文書罪及詐欺潘進春、陶秀貞部分，雖未經起訴，惟
    因與起訴部分有牽連犯或連續犯裁判上一罪關係，依審判不可分原則，為起訴效
    力所及，本院自得並予審理。
五、原審未察，諭知被告無罪之判決，容有未洽，檢察官上訴意旨指摘原判決不當，
    非無理由，應由本院將原判決撤銷改判，並審酌被告犯罪之動機、目的、手段、
    所生之危害、所詐騙之金額，尚未與被害人達成和解及犯罪後之態度等一切情狀
    ，量處有期徒刑三月，並諭知易科罰金之折算標準。至於如事實欄所示偽造之易
    遊通假期客戶約定書二張及具有收據性質之約定書四張，因均已交予乙○○、潘
    進春、丙○○、陶秀貞等人，非屬被告所有，無法宣告沒收，惟其上偽造之「宋
    俊華」署押六枚，應依刑法第二百十九條之規定宣告沒收。
據上論斷，應依刑事訴訟法第三百六十九條第一項前段、第三百六十四條、第二百九
十九條第一項前段，刑法五十六條、第二百十六條、第二百十條、第三百三十九條第
一項、第五十五條、第四十一條第一項、第二百十九條，罰金罰鍰提高標準條例第一
條前段、第二條，判決如主文。
本案經檢察官洪泰文到庭執行職務。
中      華      民      國    九十二    年      一      月    二十三    日
                              臺灣高等法院刑事第十七庭
                                  審判長法  官  許  錦  印
                                        法  官  許  宗  和
                                        法  官  周  煙  平
右正本證明與原本無異。
如不服本判決應於收受送達後十日內向本院提出上訴書狀，其未敘述上訴之理由者並
得於提起上訴後十日內向本院補提理由書（均須按他造當事人之人數附繕本）。
                                        書記官  楊  妙  恩
中      華      民      國    九十二    年      一      月     二十八   日
附錄：本案論罪科刑法條全文
中華民國刑法第二百一十六條
(行使偽造變造或登載不實之文書罪)
行使第二百十條至第二百十五條之文書者，依偽造、變造文書或登載不實
事項或使登載不實事項之規定處斷。
中華民國刑法第二百一十條
(偽造變造私文書罪)
偽造、變造私文書，足以生損害於公眾或他人者，處五年以下有期徒刑。


司法院資訊處製作；財團法人民間司法改革基金會備份。
